【裁判字號】    99,上易,22
【裁判日期】    990331
【裁判案由】    恐嚇等
【裁判全文】
臺灣高等法院臺南分院刑事判決      99年度上易字第22號
上  訴  人
即  被  告  乙○○
上列上訴人因恐嚇等案件，不服臺灣臺南地方法院98年度易字第
395號中華民國98年7月27日第一審判決（起訴案號：臺灣臺南地
方法院檢察署97年度偵字第3290號），提起上訴，本院判決如下
：
    主  文
原判決撤銷。
乙○○無罪。
    理  由
一、公訴意旨略以：乙○○與甲○○曾為交往多年之男女朋友，
    2人已於民國96年初分手，乙○○於96年8、9月圖謀與甲○
    ○復合，經甲○○拒絕而未果，乙○○因而心生怨懟，於(一)
    96年11月25日凌晨2時40分許，基於恐嚇危害安全之犯意，
    以持有之行動電話門號0000000000，傳簡訊內容為「既然妳
    說話不算話，妳一直說謊欺騙大哥二弟與我，那就大家走著
    瞧！」此加害甲○○生命、身體之文字，至甲○○持有之行
    動電話門號0000000000內，致甲○○因而心生畏懼；另於(二)
    同年12月10日凌晨2時28分許，基於公然侮辱之犯意，至甲
    ○○位在臺南市安平區○○○○街113巷66號住處前之不特定
    人均得共見共聞之狀態，持噴漆在甲○○住處鐵門上噴寫「
    舞小姐騙錢騙色、不要臉、賤女人」之足以減損甲○○名譽
    之文字；另(三)於97年1月9日凌晨1時4分許，復基於恐嚇危害
    安全之犯意，以上開相同方式，傳簡訊內容為「自己摸良心
    ，你要我開花就看誰先開花。」此加害甲○○生命、身體之
    文字，致甲○○亦因而心生畏懼。嗣經甲○○報警處理，循
    線查獲，始知上情，因認被告前開(一)、(三)之行為各涉有刑法
    第305條之恐嚇危害安全罪嫌，而前開(二)之行為涉有刑法第
    309條第1項之公然侮辱罪嫌。
二、證據能力部分：
  (一)按證人應命具結；證人依法應具結而未具結者，其證言不得
    作為證據，刑事訴訟法第186條第1項前段、第158條之3分別
    定有明文。此一規定係以證人依法應使其具結，以擔保證言
    係據實陳述。若違背該等具結之規定，未令證人於供前或供
    後具結，該等證言因欠缺程序方面之法定要件，即難認為係
    合法之證據資料，故不得作為證據。至於當事人有無爭執其
    證據能力，均非所問。此與刑事訴訟法第159條之5所定：「
    被告以外之人於審判外之陳述，雖不符前4條之規定，而經
    當事人於審判程序同意作為證據，法院審酌該言詞陳述或書
    面陳述作成時之情況，認為適當者，亦得為證據」、「當事
    人、代理人或辯護人於法院調查證據時，知有第159條第1項
    不得為證據之情形，而未於言詞辯論終結前聲明異議者，視
    為有前項之同意。」之情形尚有不同（最高法院98年度台上
    字第3672號判決參照）。本案告訴人甲○○於97年3月30日
    偵查中之供述（偵卷第13-14頁），因未具結，縱被告未予
    爭執，依上說明，仍無證據能力，應予敘明。
  (二)又本判決所引用之其餘具傳聞性質之供述證據，被告於本案
    言詞辯論終結前，未爭執其證據能力，本院審酌各該證據均
    非違法蒐證取得之證據，並無證據力明顯過低之情形，復經
    本院於審判期日就上開證據依法進行調查、辯論，依刑事訴
    訟法第159條之5之規定，應有證據能力。
  (三)另我國刑事訴訟法基於證據裁判主義及證據能力之規定，得
    以作為認定犯罪事實之依據，以有證據能力之證據為限，惟
    於審判期日證人所為陳述與審判外之陳述相異時，可提出該
    證人先前所為自我矛盾之陳述，用來減低其在審判時證言之
    證明力，此種作為彈劾證據使用之傳聞證據，因非用於認定
    犯罪事實之基礎，不受傳聞法則之拘束。因此，被告以外之
    人於審判外之言詞或書面陳述，雖不得以之直接作為認定犯
    罪事實與否之證據，但非不得以之作為彈劾證據，用來爭執
    或減損被告、證人或鑑定人陳述之證明力（最高法院97年台
    上字第483號、97年台上字第67號、96年台上字第7368號判
    決參照）。則前開告訴人甲○○於97年3月30日偵查中之供
    述，雖係審判外之陳述，不得以之直接作為認定犯罪事實與
    否之證據，但仍得作為彈劾證據，併此敘明
三、檢察官認被告涉有前開罪嫌，無非以下列證據為其論據：
  (一)犯罪事實(一)部分：1.被告坦承簡訊內容為其所傳送。2.被害
    人甲○○之指證。3.簡訊內容之翻拍照片。
  (二)犯罪事實(二)部分：1.告訴人甲○○之指證。2.證人詹政憲之
    證詞。3.證人賴孟珊之證詞。4.告訴人住處鐵門之現場照片
    2張 。5.告訴人住處監視錄影翻拍照片5張。
  (三)犯罪事實(三)部分：1.被告坦承簡訊內容為其所傳送。2.被害
    人甲○○之指證。3.簡訊內容之翻拍照片。
四、訊之被告堅決否認有前開犯行，辯稱：(一)犯罪事實(一)部分：
    其並無恐嚇之意思，「大家走著瞧」的意思是看誰以後發展
    的比較好。(二)犯罪事實(二)部分：其並未在告訴人甲○○住處
    前噴漆，當天其在黃鳳微家中住，證人詹政憲、賴孟珊已經
    很久沒有見面，既與被告長時間未見面，僅憑模糊印象以照
    片指認被告，顯有明顯瑕疵，其指認並不實在，況該噴漆錄
    影帶經送刑事警察局之鑑定結果，因照片模糊並無法判斷身
    高、體重、容貌、背心、安全帽樣式及顏色，惟告訴人甲○
    ○卻能自照片辨識出前揭細節，實與常理不符。況被告騎機
    車外出，必定戴口罩、眼鏡，此亦有朋友丙○○可證。且本
    案發生後，經警搜索被告住處，並無發現相關物證。(三)犯罪
    事實(三)部分：96年12月10日凌晨4點，被害人甲○○夥同4、
    5名不知明人士前往被告舅舅即證人謝清全住處毀損鐵門，
    並強行進入屋中要找被告，而被害人甲○○離去前曾說出「
    開花」一詞，謝清全因不明含義，故打電話詢問被告，然被
    告亦不解其意，嗣於97年1月9日乃依所聽聞字句回傳簡訊予
    甲○○，而觀之簡訊非以第一人稱之用語，應可知被告並無
    恐嚇之意等語。
五、按犯罪事實，應依證據認定之，無證據不得推定其犯罪事實
    ，又不能證明被告犯罪者，法院應諭知無罪判決，刑事訴訟
    法第154條第2項、第301條1項分別定有明文。次按認定不利
    於被告事實，須依積極證據，苟積極證據不足為不利於被告
    事實認定時，即應為有利於被告認定，更不必有何有利證據
    ；又按認定犯罪事實所憑證據，雖不以直接證據為限，間接
    證據亦包括在內，然而無論直接或間接證據，其為訴訟上證
    明，須於通常一般人不致有所懷疑，而得確信其為真實程度
    者，始得據為有罪認定（30年上字816號、46年台上927號判
    例參照）。又告訴人之告訴，係以使被告受刑事追訴為目的
    ，其指訴是否與事實相符，仍應調查其他證據，以資審認，
    必被害人所述被害情形，無瑕疵可擊，且就其他方面調查，
    又與事實相符，始足據為有罪判決之基礎。易言之，告訴人
    之陳述如無瑕疵，且就其他方面調查又與事實相符，固足採
    為科刑之基礎，倘其陳述尚有瑕疵，則在未究明前，自不得
    遽採為論罪科刑之根據；而所謂無瑕疵，係指被害人所為不
    利被告之陳述，與社會上之一般生活經驗或卷附其他客觀事
    證並無矛盾而言，至所謂就其他方面調查認與事實相符，非
    僅以所援用之旁證足以證明被害結果為已足，尤須綜合一切
    積極佐證，除認定被告確為加害人之外，在推理上無從另為
    其他合理原因之假設而言（最高法院81年度台上字第3539號
    、92年度台上字第5580號判決參照）。
六、查，被告乙○○與告訴人甲○○曾為交往多年之男女朋友，
    於96年初因故分手，於96年11月25日凌晨2時40分許，被告
    以其持有之門號0000000000號行動電話，傳送簡訊內容「既
    然妳說話不算話，妳一直說謊欺騙大哥二弟與我，那就大家
    走著瞧！」等語至甲○○持有之門號0000000000號行動電話
    內；復於97年1月9日凌晨1時4分許，以上開相同方式，傳簡
    訊內容「自己摸良心，你要我開花就看誰先開花。」等語至
    甲○○手機內；另於96年12月10日凌晨2時28分許，告訴人
    甲○○位於臺南市安平區○○○○街113巷66號住處前之鐵門
    ，遭人持噴漆書寫「舞小姐騙錢騙色、不要臉、賤女人」文
    字等情，均為被告所不爭執，核有告訴人之指訴相符，並有
    告訴人手機翻拍照片2張（警卷第23、24頁）、告訴人住處
    鐵門前照片2張（警卷第14頁）、告訴人住處監視錄影翻拍
    照片5張（警卷第15-17頁）在卷可稽，堪信為真實。則本案
    有爭執者僅為(一)被告傳送上開簡訊內容是否構成刑法第305
    條之恐嚇罪？(二)於96年12月10日在告訴人住處前噴漆之人，
    是否為被告？
七、恐嚇部分（即犯罪事實(一)、(三)部分）：依被告所傳送之上開
    簡訊之內容，是否有以不法的加害生命、身體、自由、名譽
    、財產等事通知被害人甲○○，足使其心生畏佈，而構成刑
    法第305條恐嚇罪之要件？經查：
  (一)按刑法第305條之恐嚇罪，所稱以加害生命、身體、自由、
    名譽、財產之事，恐嚇他人者，係指以使人生畏怖心為目的
    ，而通知將加惡害之旨於被害人而言。至對被害人為惡害之
    通知，是否使被害人心生畏怖，應依個案具體事實，審酌主
    、客觀情形全盤判斷，以被告所述全部內容，綜合加以判斷
    ，始能得知其言語之真意；不得僅以被害人自稱心生畏怖，
    即認該當刑法第305條之要件。又按恐嚇之構成要件，須恐
    嚇內容以加害生命、身體、自由、名譽、財產等事項為限，
    故若以加害此等內容以外之事項告知被害人，或並未具體指
    明將以如何之方法加害他人之生命、身體、自由、名譽、財
    產，依罪刑法定主義，即不能成立本罪。
  (二)被告固於96年11月22日傳送告訴人如下之簡訊：「既然妳說
    話不算話，妳一直說謊欺騙大哥二弟與我，那就大家走著瞧
    ！」然觀諸上開文字內容，並未有具體之惡害內容，亦即並
    無告訴人如不為一定行為或為一定之行為，被告將以不法行
    為加害於告訴人之「生命、身體、自由、名譽、財產」等事
    通知之惡害，亦任無何具體敘明欲以如何加害告訴人之生命
    、身體、自由、名譽、財產之惡害，故告訴人閱讀上開簡訊
    之內容，客觀上是否即得認為已足使其個人生活狀態陷於危
    險不安之境，並非無疑。因依該簡訊之文字內容，被告僅係
    稱「大家走著瞧」，而被告所寫此內容，主觀上究係要藉由
    何種方法讓告訴人「走著瞧」？要用何種方法對付告訴人？
    欲危害告訴人何種權利？由上開文字之前後文句，實無從得
    知，如此之文字內容實難遽認被告即要施加非法手段加害告
    訴人。況告訴人於96年11月22日收受前開簡訊後，迄至96年
    12月10日其住處鐵門遭人噴漆乙事至警局報案，並對被告提
    出妨害名譽之告訴時，亦未提及此事，而於97年1月5日、97
    年4月3日警詢時雖提及此事，然於97年4月3日之警詢則明白
    表示其並無告訴之意（警詢第9頁反面），是由告訴人收受
    前開簡訊後之舉措，實難認其主觀上因該簡訊而生心畏佈。
  (三)被告於97年1月9日凌晨1時4分許，又傳送如下之簡訊內容予
    告訴人：「自己摸良心，你要我開花就看誰先開花。」然觀
    諸上開文字內容，亦任無何具體敘明欲以如何方法加害告訴
    人之生命、身體、自由、名譽、財產之惡害，故告訴人閱讀
    上開簡訊之內容，客觀上是否即得認為已足使其個人生活狀
    態陷於危險不安之境，並非無疑。因依該簡訊之文字內容，
    被告僅係稱「你要我開花就看誰先開花」，而被告所寫此內
    容主觀上究係要藉由何種方法讓告訴人「開花」？要用何種
    方法對付告訴人？欲危害告訴人何種權利？而告訴人又無法
    指明何謂「開花」之意，是由上開文字之前後文句，實無從
    得知，如此之文字即係被告要施加非法手段加害告訴人。且
    告訴人於97年1月9日收受前開簡訊後，亦遲至97年4月3日警
    詢時始提及此事，然卻表明無告訴之意（警詢第9頁反面）
    ，是告訴人指稱其主觀上因該簡訊而生心畏佈，亦尚乏憑據
    。況被告抗辯其傳送前開簡訊內容，係因告訴人於96年12月
    10日其住處遭人噴漆後，認該噴漆文字為被告所為，乃率人
    至其舅舅謝清全家欲與被告理論未果，於離去之際向謝清全
    揚言要讓其「開花」，其始為傳送上開簡訊內容等情，除為
    證人謝清全到庭證稱屬實外（原審卷第674-67頁），告訴人
    除否認有該揚言內容外，其餘之事實均為其所坦承（原審卷
    第76-77頁），再觀諸該簡訊內容之前後文，堪認被告前開
    之抗辯尚非無據。是以，告訴人既拒絕指明「開花」之真意
    ，且該簡訊內容又無任何具體敘明欲以如何方式加害告訴人
    之生命、身體、自由、名譽、財產之惡害，故告訴人指稱其
    因該簡訊而心生畏怖，亦難憑採。
八、公然侮辱部分（即犯罪事實(二)部分）：
  (一)按被害人或證人對於犯罪嫌疑人之指認，屬於一種特殊之證
    據方法，指認所得之證據，性質上固為一般人本於知覺、記
    憶、陳述之供述證據，然指認程序如過於簡易，一則由於指
    認如同「是非題」作答，指認之表述實際上即待證事實之結
    論，縱踐行反詰問，亦無從對之質疑；二則由於容易受到有
    形或無形誤導，縱指認人之真誠性無虞，一般人在指認過程
    中往往出現錯誤而不自知，先予敘明。
  (二)本案公然侮辱部分，檢察官所提出之證據雖有：1.告訴人甲
    ○○之指證。2.證人詹政憲之證詞。3.證人賴孟珊之證詞。
    4.告訴人住處鐵門之現場照片2張。5.告訴人住處監視錄影
    翻拍照片5張。然該等證據，足以證明犯罪嫌疑人為何人之
    證據實僅有監視錄影之內容（即翻拍照片），現場照片僅係
    證明公然侮辱之文字，而告訴人甲○○、證人詹政憲與賴孟
    珊之證詞，均係依據該翻拍照片指認該犯罪嫌疑人是否為被
    告。
  (二)原審將該監視器之錄影光碟1片、光碟翻拍照片5張、案發後
    由警員拍攝被告照片5張（含側面全身、側面半身、正面全
    身、正面半身）、被告於95年間在同地點砸毀告訴人住處攝
    影機鏡頭之光碟片（此為被告坦承）及翻拍照片7張送請鑑
    定，然內政部刑事警察局認光碟檔案原始圖像過於模糊且所
    含之原始資訊不足，處理後仍未能有效比對人貌，有該局98
    年4月24日刑鑑字第0980053228號函附影像輸出紙1紙在卷可
    稽（原審卷第34-35頁），是該監視錄影翻拍照片之人像是
    否確係被告，實難以客觀之科學方式予以證明。況觀諸該翻
    拍照片，其中1張係犯罪嫌疑人面對監視攝影機（警卷第15
    頁），而被告於95年間曾持磚頭砸毀告訴人前開住處前之監
    視攝影機鏡頭2個（後因和解經告訴人撤回告訴），有該不
    起訴處分書在卷可憑（原審卷第26頁），是被告既已明知告
    訴人住處前有監視錄影器之存在，於該案中並坦承犯罪，則
    被告若係本案之犯罪嫌疑人，應知其若為非法行為，應會遭
    該監視錄影器所拍攝，竟未為任何之變裝或掩飾，並有面對
    鏡之舉，於為非法行為前，又未先毀損該監視錄影器，於本
    案偵查中尚請求將該監視錄影之影像解析放大以比對（偵卷
    第21頁），實與常情不符，是被告辯稱其並非本案之犯罪嫌
    疑人，並非無憑。
  (三)至告訴人、證人詹政憲與賴孟珊雖指認該翻拍照片中之人為
    被告，然渠等之指認方式如下：
    1.告訴人：「（【提示警卷第15-17頁】是否能確認哪幾張
      照片是被告？）第1張編號1、2，身材及體型很確定，第3
      、4張更明顯。（妳是如何判斷的？）他的鼻子和下巴。
      （他的鼻子有何特徵？）他的鼻子很挺，下巴戽斗，身材
      及體型。」等語（原審卷第78頁）。
    2.賴孟珊：「（【提示警詢第16頁照片】照片中是何人？）
      警詢第16頁數第1張及第2張照片我百分百確定是被告。（
      【提示警詢第15、17頁照片】照片中是何人？）與被告之
      身型及臉型很像，但我無法百分百確定。」、「（妳多久
      的時間沒有見到被告？）1年多。（經過1年多，是否還認
      的出被告的容貌？）認的出來。（【提示警卷第15頁到第
      17頁之照片】有無辦法指認照片中的人是否是被告乙○○
      ？）可以。（有哪幾張感覺像是被告的？）我覺得都很像
      ，尤其是編號4之照片。（你如何判斷是被告？）他的輪
      廓，五官。…（妳有無辦法從衣服來判斷？）如是衣服就
      較模糊，但像被告之穿著。（為何像是被告的穿著？）因
      為被告那時都會穿背心、褲子，有袖子的衣服。（是否是
      以被告當時的穿著風格來辨認？）對。…（妳剛說認出被
      告是用他的外貌、輪廓來判斷的是不是？）對。」等語（
      偵卷第29頁，原審卷第60-62頁）等語。
    3.詹政憲：「…警詢中的照片第16頁第2張我百分之百確定
      是被告…警詢第15、17頁照片與被告的身型有7、8成神似
      ，但我不確定。」、「我總共見過乙○○數10次，他們在
      講電話時，其中也會跟我聊1、2句話。我這2、3年我沒有
      看到被告，但是對被告的容貌還記得。（【提示警卷第15
      -17照片】是否可以從照片中的人確認是被告？）…其中
      第16頁編號3、4之2張照片及第17頁上方照片，這幾張較
      確定是被告，其他的幾張照片因眼珠有反射，所以認不出
      來。但是像被告。…（被告：你用何方法來判斷說照片中
      的人是我？）印象。」等語（偵卷第28頁，原審卷第57-5
      8頁）。
    4.觀諸證人前開證詞內容，雖均確認該翻拍照片之人為被告
      ，然本院觀諸警卷第15-17頁共5張照片，其中編號1、2是
      同1影像，編號3、4亦係同1影像，即編號2、4僅係編號1
      、3影像之放大，惟比較編號2、4與被告於案發後由警員
      所拍攝之5張照片（含側面全身、側面半身、正面全身、
      正面半身，警卷第18-22頁），因該編號2、4之影像實過
      於模糊，僅有概略之輪廓，本院實無法以面容之特徵確斷
      該影像即為被告，是證人所稱百分之百之確認，並非全無
      疑義；至於該犯罪嫌疑人之身型亦無較常人特殊處，證人
      雖稱該犯罪嫌疑人之穿著（身穿背心）類似被告平常之穿
      著，然身著背心者所在多有，實難據為指認犯罪嫌疑人之
      判斷標準，是本院亦尚難以身型或穿著斷定該犯罪嫌疑人
      即為被告。況證人詹政憲、賴孟珊雖有前開證詞，然證人
      詹政憲、賴孟珊因係告訴人之友性證人，其證詞是否客觀
      公正可信，本非無疑，其證詞作為告訴人指訴之補強證據
      之證明力本即較低；又衡諸其到庭指認之過程，程序亦過
      於簡易，僅係由其辨認該翻拍照片中之人是否即係被告，
      並未提供與翻拍照片類似之照片由其辨認（或找出與被告
      有類似特徵者讓其指認何者為翻拍照片中之人），其自容
      易受到有形或無形之誤導，其指認之真誠性縱無虞，然於
      此情形下，一般人於指認過程中若出現錯誤亦不自知，是
      尚難僅憑前開證詞論處被告以刑責。
  (三)況本案於案發後，於偵查中，偵查機關曾搜索被告住處臺南
    縣鹽水鎮○○里○○街41號，欲搜索該犯罪嫌疑人所穿戴之
    衣褲及安全帽，然並未發現相關證物，有該搜索票、搜索筆
    錄在卷可稽（警卷第26-28頁），而本案並非重大案件，衡
    諸一般社會常情，犯罪嫌疑人應無於犯後丟棄作案時配載物
    件或穿著衣物之考量，是案發後既又未能發現本案相關之客
    觀物證，自無積極證據足以證明該犯罪嫌疑人確係被告無訛
    。
九、綜上所述，本件公訴人認被告有涉有前開恐嚇、公然侮辱之
    罪嫌，所舉之證據與指出之證明方法，尚有合理之懷疑存在
    ，未得使本院確信被告涉有該犯行，此外，依本院調查證據
    之結果，查無其他積極證據可資認定被告有何本案罪行，則
    按犯罪事實應以證據為其認定基礎，如積極證據不足以證明
    被告犯罪，而依調查所得資料，在一般生活經驗上尚非不得
    另為其他有利被告之推定，本於罪疑惟輕法則，即應依法為
    無罪判決之諭知，乃原審疏未詳查因而諭知本件被告有罪，
    尚有未合，是被告上訴意旨否認犯罪，請求撤銷原判決為有
    理由，自應由本院將原判決撤銷，另為被告無罪之諭知。
據上論結，應依刑事訴訟法第369條第1項前段、第364條、第301
條第1項，判決如主文。
本案經檢察官邱克斌到庭執行職務。
中    華    民    國    99    年    3     月    31    日
                  刑事第二庭    審判長法  官  葉居正
                                      法  官  陳欽賢
                                      法  官  洪碧雀
以上正本證明與原本無異。
不得上訴。
                                      書記官  魏芝雯
中    華    民    國    99    年    3     月    31    日

司法院資訊處製作；財團法人民間司法改革基金會備份。
